【裁判字號】    89,台上,6599
【裁判日期】    891102
【裁判案由】    傷害致人於死
【裁判全文】
最高法院刑事判決                              八十九年度台上字第六五九九號
    上  訴  人  乙○○
                丙○○
                甲○○
                戊○○
                丁○○
右上訴人等因傷害致人於死案件，不服台灣高等法院台中分院中華民國八十七年九月
十五日第二審判決（八十六年度上訴字第一五○號，起訴案號：台灣彰化地方法院檢
察署八十四年度偵字第七七一八號），提起上訴，本院判決如左：
    主  文
原判決撤銷，發回台灣高等法院台中分院。
    理  由
本件原判決認定：上訴人乙○○與其夫林清課感情不睦，因遭林清課毆打，心生不滿
，竟於民國八十四年八月二十七日上午十時許，夥同上訴人即其妹丙○○、弟媳甲○
○、弟戊○○、丁○○，前往彰化縣芳苑鄉○○村○○路○○段二三八巷三號林清課
住處屋後之田園，找林清課理論，雙方言語不合即起爭執，上訴人等五人憤而基於傷
害人之身體之犯意聯絡與林清課互毆，並由戊○○、丁○○分持事先預備之鋁棒、木
條各一支，乙○○、丙○○、甲○○各以拳頭，共同毆打林清課，直至林清課不敵倒
地，使林清課之身體受有胸部右側下方肋骨骨折、右側肺葉挫傷、右側血胸以及皮下
氣腫、左側小腿軟組織腫脹等傷害；林清課雖經就醫治療，仍延至八十四年九月三十
日凌晨四時許，因左側小腿被毆傷造成左下肢深部靜脈炎，形成深部靜脈血栓栓塞，
並由於血栓突然血行至肺動脈而導致急性肺栓塞症死亡等情，因而撤銷第一審判決，
改判仍論處上訴人等共同傷害人之身體，因而致人於死罪刑，固非無見。
惟查：(一)有罪判決書之事實一欄為適用法律之根據，凡於適用法令有關之事實，必須
詳為記載，始足為適用法令之基礎。又刑法第二百七十七條第二項前段傷害致人於死
罪，係因犯罪致發生一定結果而為加重其刑之規定，按照同法第十七條，必以行為人
能預見其結果之發生，始能適用。原判決對於上訴人等就其傷害被害人林清課，林清
課嗣後因傷死亡之結果，有無預見之可能一節，並未於事實欄內明白認定，詳為記載
，則其論處上訴人等傷害致人於死罪刑，是否適當，即屬無從判斷，於法自有違誤。
(二)原判決認定被害人係因左側小腿為上訴人等毆傷，造成左下肢深部靜脈炎，形成深
部靜脈血栓栓塞，並由於血栓突然血行至肺動脈而導致急性肺栓塞症死亡等情，係以
行政院衛生署醫事審議委員會鑑定意見認：「林清課所以死亡，探討其發生原因應與
一個月前之胸部挫傷、肋骨骨折以及血胸無關，反而與其左下肢之腫脹有關，至於左
下肢之腫脹，可能源於一個月前與人互毆受傷，造成左下肢深部靜脈炎形成深部靜脈
血栓栓塞，並由於左側下肢之靜脈血栓突然血行至肺動脈而導致急性肺栓塞症死亡」
等旨，為主要之憑據（見原判決第七頁末行至第八頁第十行）。然依卷內資料，原審
曾另向國立台灣大學醫學院附設醫院（下稱台大醫院）查詢被害人之死亡原因等相關
事項，據該院復稱：「可能造成急性肺栓塞症的原因很多，由骨折引起的脂肪栓塞，
大多在受傷後的三日內發生，最長可在一週內發生。一個月後才發生的問題，大多是
由於肺部本身傷害的後遺症所致……」等語（見原審卷第六十二頁），而原判決於事
實欄內認定上訴人等毆打被害人，除使被害人左側小腿軟組織腫脹外，亦致被害人胸
部右側下方肋骨骨折、右側肺葉受挫傷等情，則依台大醫院上開函復之意見，導致被
害人死亡之急性肺栓塞之原因，似不能排除係因被害人右側肺葉挫傷之後遺症所致。
且前揭行政院衛生署醫事審議委員會鑑定意見，對於被害人肺葉受挫傷一個月後，有
無引發急性肺栓塞之可能，似未斟酌說明。是被害人究係因肺部或左下肢受傷之後遺
症，導致急性肺栓塞死亡，顯然仍有疑義而欠明瞭。原審未予詳察究明，率為論斷，
併有調查職責未盡及判決理由不備之違背法令。上訴意旨指摘原判決不當，非無理由
，應認有發回更審之原因。
據上論結，應依刑事訴訟法第三百九十七條、第四百零一條，判決如主文。
中      華      民      國    八十九    年     十一     月      二      日
                              最高法院刑事第十二庭
                                  審判長法官  林  增  福
                                        法官  劉  敬  一
                                        法官  楊  商  江
                                        法官  邵  燕  玲
                                        法官  吳  三  龍
      右正本證明與原本無異
                                              書  記  官
中      華      民      國    八十九    年     十一     月      七      日


司法院資訊處製作；財團法人民間司法改革基金會備份。
